【裁判字號】    98,訴,755
【裁判日期】    990428
【裁判案由】    分配表異議之訴
【裁判全文】
臺灣彰化地方法院民事判決  98年度訴字第755號
原      告  乙○○
被      告  丙○○
訴訟代理人  張崇哲律師
複 代理 人  楊佳勳律師
            張仕融律師
上列當事人間請求分配表異議之訴事件，本院於民國99年4月14
日言詞辯論終結，判決如下：
    主      文
本院九十七年度執字第一二二九八號強制執行事件，就附表所示
建物拍賣所得價金應列為普通債權重為分配，不准被告列為分配
表中之優先權優先分配。
訴訟費用新臺幣貳萬零捌佰元由被告負擔。
    事實及理由
一、原告起訴主張：坐落於彰化縣花壇鄉○○段577地號土地及
    其上建號612號建物（下稱原有建物）與未辦保存登記之暫
    編建號728增建建物、暫編建號729增建建物（下稱系爭建物
    ），業經本院97年度執字12298號強制執行事件一併查封，
    並分別標價、合併拍賣，被告為前開土地及其上建號612號
    建物之第二、三順位抵押權人，惟系爭建物係臨原有建物所
    增建之未經保存登記建物，於構造上具獨立性，並可獨立出
    入，原作為廠房使用，具獨立效用，系爭建物應屬獨立建物
    ，自非原有建物之抵押權效力所及，則系爭建物拍賣所得之
    價款，非屬被告優先受償之範圍。然上開土地、原有建物、
    未辦保存登記之暫編建號728增建建物及系爭建物經拍定後
    ，本院民事執行處製作第1次分配表，將系爭建物賣得價金
    列為普通債權分配各債權人，被告對系爭建物主張為抵押權
    效力所及，聲明異議，本院民事執行處竟認系爭建物係原有
    建物之附屬建物，改重製第2次分配表，將系爭建物拍賣所
    得之價金，列為抵押權人優先分配受償範疇，尚有未洽，原
    告依法聲明異議，經被告為反對表示，是原告依強制執行法
    第41條提起分配表異議之訴等語。並聲明：本院97年度執字
    第12298號強制執行事件，就附表所示建物拍賣所得價金應
    列為普通債權重為分配，不准被告列為分配表中之優先權優
    先分配。
二、被告則以：系爭建物之四周牆壁，其中三面係建築上開土地
    圍牆之上，另一面則與原有建物背部相接，並額外於原有建
    物旁開立一鐵捲門，唯此鐵捲門之動力來源，係附屬於原有
    建物之電力，且系爭建物如前無原有建物，則僅為三面有鐵
    皮之棚架，無從成為建物，其是否有構造上之獨立性，足堪
    可疑。縱其有構造上獨立性，唯如未具使用上之獨立性而常
    助原有建築物之效用者，則為附屬物，其使用上既與原有建
    築物成為一體，其所有權應歸於消滅，88年度臺上字第485
    號判決要旨參照。系爭建物與原有建物同建築於彰化縣花壇
    鄉○○段577地號土地圍牆之內，出入上須利用同一大門鐵
    門出入，四周有圍牆環繞該二建物，二建物內部復有門戶相
    通，就使用上而言，系爭建物顯然係常助於原有建物之效用
    ，並參酌附近工廠設置之現況，及上開執行卷內高盛不動產
    估價師事務所針對彰化縣花壇鄉○○段577地號土地及彰化
    縣花壇鄉○○段612、728、729建號建物估價報告書中表示
    ：本件勘估標的位於花壇鄉西北邊北口村，恰位於花壇鄉、
    秀水鄉及彰化市三個市鄉交界附近，毗鄰中山高速公路，屬
    於彰化交流道特定計畫區之農業區。彰化市附近為中小型工
    廠設立數量大之地區，因工業用地數量不敷使用，因此本地
    區很多工廠設立於農地上，使得本地域之農業區土地價格能
    維持一定水準，與其他地區之農地價格比較而言，仍能維持
    不錯之水準。顯見原有建物與系爭建物，於該地兩者相輔相
    成，可共同作為中小型工廠使用，而欲進入系爭建物，須利
    用原有建物之出入口，實無法將其兩者分別使用，應認系爭
    建物常助原有建物之效用，而無法評價為獨立建物，自應為
    原有建物抵押權效力所及等語，資為抗辯。並聲明：原告之
    訴駁回。
三、查上開土地、建號612號建物及未辦保存登記之暫編建號728
    增建建物及系爭建物，業經本院97年度執字12298號強制執
    行事件一併查封，並分別標價、合併拍賣，被告為前開土地
    及其上建號612號建物之第二、三順位抵押權人，本院民事
    執行處於拍定後製作第1次分配表，將系爭建物賣得價金列
    為普通債權分配各債權人，被告對系爭建物主張為抵押權效
    力所及，聲明異議，本院民事執行處認系爭建物係原有建物
    之附屬建物，改重製第2次分配表，將系爭建物拍賣所得之
    價金，由抵押權人優先分配受償，原告就該第2次分配表聲
    明異議，被告為反對意見之陳述，原告乃依強制執行法第41
    條規定提起本件訴訟等情，業經本院調閱上開強制執行案卷
    查明無訛，復為兩造所不爭執，堪信為真實。
四、本件原告主張系爭建物具有構造上及使用上獨立性，顯非抵
    押權效力所及，是系爭建物拍賣所得之金額應由債權人以普
    通債權之方式按債權比例分配，抵押權人即被告並無優先受
    償權等情，為被告所否認，並以前詞置辯，是本件應審究者
    厥為：系爭建物是否為原有建物之抵押權效力所及？茲分述
    如下：
（一）按所謂建築物增建之附屬物，係指於原獨立之建築物所增
      建之建築，已具有構造上之獨立性，但在使用功能上，與
      原建築物係作一體利用，欠缺使用上之獨立性，為不具獨
      立性之建築，而從屬於獨立之原建築物者而言。增建之附
      屬物，因不符建築物獨立性之要求，不得為物權之客體；
      增建之建築物，如已具構造上之獨立性，及使用上之獨立
      性，則屬獨立之建築物，自得為物權之客體。又所謂具有
      使用上之獨立性，係指該部分建築物，與一般建築物相同
      ，可作為一建築物單獨使用，有獨立之經濟效用者而言。
      判斷增建部分，是否具有使用上之獨立性，須斟酌其對外
      通行之直接性，增建部分之面積、隔間及向來之利用狀況
      ，暨增建部分之利用機能與原有建築物之依存程度等情形
      定之，最高法院92年度臺上字第998號判決可資參照。
（二）系爭建物係坐落於原有建物即彰化縣花壇鄉○○段建號61
      2號建物後方之2層鋼骨造建物，第1層面積為552.59平方
      公尺，第2層面積為444.30平方公尺，合計共996.89平方
      公尺，而原有建物為3層鋼筋混凝土造之建築物，第1層面
      積為156.87平方公尺，第2層面積為162.15平方公尺，第3
      層面積為124平方公尺，合計共443.02平方公尺等情，此
      有原有建物之登記謄本及上開執行卷附系爭建物之測量成
      果圖可考，又系爭建物雖係臨原有建物後方建築，然原有
      建物內部僅有1樓後門與系爭建物相通，且系爭建物有獨
      立之門戶即1樓側邊鐵捲門可對外通行，非必經由原有建
      物屋內方可進出等情，復經本院勘驗屬實，並有勘驗筆錄
      、現場略圖及現場照片附卷可稽（參本院卷第73頁至75頁
      ），則系爭建物外觀上已可與原有建物明確區別，且其建
      築面積甚至達原有建物之2倍，復有獨立之門戶可對外通
      行，在構造上實已具相當之獨立性。
（三）另被告雖主張系爭建物並無獨立之出入門戶，須利用同一
      大門始能與對外道路相通云云，惟查，原有建物與系爭建
      物雖僅有一面臨彰化路351巷之大門，然由本院勘驗現場
      照片以觀（參本院卷第75至77頁），可知此係因原有建物
      及系爭建物外圍築有圍牆，而圍牆及前方大門之設置，應
      僅係作為防盜及與鄰地相區隔之用，對於判斷系爭建物是
      否具有使用上獨立性，應無影響，況從系爭建物1樓側邊
      鐵捲門即可自由出入前方空地通達至圍牆大門，並非需經
      過原有建物之內部，是系爭建物並非無獨立出入之門戶。
      又原有建物係農舍供住家使用，系爭建物係作為經營工廠
      之廠房使用，為兩造所不爭執，並經證人即原有建物之抵
      押人甲○○到庭證述明確（參本院卷第33頁反面至34頁）
      ，且系爭建物之建築面積甚至達原有建物之2倍，業如前
      述，由此使用上之經濟效益以觀，系爭建物已非居於輔助
      原有建物效用之地位，且依上開執行卷附高盛不動產估價
      師事務所估價報告書亦載明系爭建物係作為廠房用，經估
      價後有高達3,350,000元之價值，與原有建物顯有不同之
      獨立經濟使用目的，故系爭建物具使用上之獨立性，亦可
      認定。
（四）綜上所述，系爭建物在構造上可與原有建物區別分離，且
      面積廣大，又有可自由出入之門戶，使用目的不同於原有
      建物，有獨立之經濟價值，並非居於輔助原有建物之從屬
      狀態，無論在構造、使用上均具有獨立性，自為獨立之建
      築物，而非原有建物上之抵押權效力所及。被告抗辯系爭
      見誤為原有建物之附屬建物，為其抵押權效力所及，洵非
      可採。
五、從而，原告依強制執行法第41條第1項提起本件分配表異議
    之訴，請求就系爭建物拍賣所得價金應列為普通債權重為分
    配，不准被告列為分配表中之優先權優先分配，為有理由，
    應予准許。
六、本件事證已臻明確，兩造其餘之攻擊防禦方法及所提之證據
    ，核與判決結果不生影響，爰毋庸一一論述，併此敘明。
七、訴訟費用負擔之依據：民事訴訟法第78條。
中    華    民    國    99    年    4    月    28    日
                  民事第三庭    法  官  尚安雅
以上正本係照原本作成。
如對判決上訴，應於判決送達後20日內向本院提出上訴狀（須附
繕本）。
中    華    民    國    99    年    5    月     3    日
                                書記官  陳文俊
┌──────────────────────────────┐
│附表：                                                      │
├────┬───────┬───┬─────────────┤
│        │              │建築式│  建物面積（平方公尺）    │
│暫編建號│基  地  坐  落│樣主要├─────────────┤
│        ├───────┤建築材│  樓    層    面    積    │
│        │建  物  門  牌│料及房│                          │
│        │              │屋層數│  合                計    │
├────┼───────┼───┼─────────────┤
│ 729    │彰化縣花壇鄉口│鋼骨造│ 一層：552.59             │
│        │庄段577地號   │2層廠 │ 二層：444.30             │
│        ├───────┤房    │ 合計：996.89             │
│        │未編列門牌    │      │                          │
└────┴───────┴───┴─────────────┘

司法院資訊處製作；財團法人民間司法改革基金會備份。
